【裁判字號】    97,上更(一),362
【裁判日期】    970829
【裁判案由】    違反期貨交易法
【裁判全文】
臺灣高等法院刑事判決             97年度上更(一)字第362號
上  訴  人  臺灣台北地方法院檢察署檢察官
上  訴  人
即  被  告  甲○○
                    現於臺灣台北監獄台北分監
上列上訴人因違反期貨交易法案件，不服臺灣臺北地方法院93年
度訴緝字第225號，中華民國94年3月31日第一審判決（起訴案號
：臺灣臺北地方法院檢察署92年度偵字第21679號），提起上訴
提起上訴，經判決後，由最高法院發回更審，本院判決如下：
    主  文
原判決撤銷。
甲○○共同未經許可，擅自經營期貨顧問事業及其他期貨服務事
業，累犯，處有期徒刑壹年，減為有期徒刑陸月。
    事  實
一、甲○○民國於九十年間因傷害及妨害公務案件，經臺灣士林
    地方法院以九十年度訴字第一二六號判決各判處有期徒刑三
    月，並定其應執行刑有期徒刑五月確定，於九十一年三月二
    十一日執行完畢。緣李朱明（原審另案以九十四年度訴字第
    一八一號判決）於九十二年三月五日設立巨陞企業管理社（
    以下簡稱巨陞企業社），位於臺北市中正區○○○街3號2樓
    ，登記營業項目為（一）投資顧問業務業、（二）企業經營
    管理顧問業、（三）工商徵信服務業、（四）國際貿易業、
    （五）首飾及貴金屬批發業，並未包括期貨交易之相關服務
    業務。明知經營期貨信託事業、期貨經理事業、期貨顧問事
    業或其他期貨服務事業，均須經主管機關即財政部證券暨期
    貨管理委員會（以下簡稱證期會）許可，始得營業。甲○○
    竟自九十二年三月底起至同年八月十一日止，以每月新臺幣
    （下同）三萬五千元至四萬五千元之代價受僱於李朱明，擔
    任名為「操作外匯講師」，或「分析師」，對外自稱「陳先
    生」或「陳義雄」或「陳育雄」或「陳易雄」，實則自受僱
    時起，即與李朱明間共同基於經營期貨顧問事業及其他期貨
    服務事業之犯意聯絡，未經主管機關證期會之許可並發給許
    可證照，在上址從事招攬客戶簽約、下單及提供外匯資訊服
    務等工作，而擅自經營期貨顧問及其他期貨服務業務。李朱
    明並於九十二年三月底開始，在中國時報刊登廣告以徵求兼
    職文書人員名義，將來應徵求職之人，先以文書人員任用，
    再由與甲○○、李朱明等有犯意聯絡之「林小姐」，擔任講
    師對新進人員施予外匯買賣之操作、分析等訓練，並提供與
    巨陞企業社合作之澳門鴻基資訊股份有限公司（以下簡稱鴻
    基公司）海外客戶買賣外匯之資料，教導新進人員計算盈虧
    ，然後推由與甲○○、李朱明有犯意聯絡，任職該公司專員
    之「蔡雅婷」、外號「小尤」（尤巨隆）、「蔡莉玟」（或
    作蔡莉雯）、「潘永祥」、「洪秀玲」、「潘雅晴」、「黃
    政浩」等（以上均成年人），以當場下單獲利，即由「林小
    姐」付錢，或以下單如何獲利豐厚等方式，游說吸收新進人
    員成為巨陞企業社之客戶，而其經營方式為：以巨陞企業社
    名義與鴻基公司）合作，由巨陞企業社負責在臺招攬客戶與
    鴻基公司簽訂外匯保證金交易等相關契約，並提供場所及外
    匯交易之價格資訊供客戶看盤、自行下單或代客操作下單，
    而由客戶以美元為本位幣繳交一定金額之保證金，自行匯入
    香港DAO HE NG BANK、澳門BANK OFCHINA MACAU BRANCH等
    鴻基公司所指定之銀行帳戶內，客戶於向詢價、敲價後，再
    自己或委託巨陞企業社營業員以電話、傳真或電腦等電傳設
    備直接向鴻基公司下單，以美金五百元為一口，並以「口」
    為單位買入或賣出英鎊、馬克、日圓、瑞士法郎等外幣，嗣
    由鴻基公司下單至特定各銀行，從事各種幣別之外匯保證金
    交易，並依各該外幣匯率之漲跌以不實際交割僅反方向結算
    差額之方式計算客戶盈虧，鴻基公司從中抽取每口美金八十
    元之手續費，每日將交易對帳單傳真巨陞企業社轉交客戶，
    巨陞企業社再依成交單位向鴻基公司收取佣金。其中丙○○
    （九十二年三月底見報應徵）、己○○（九十二年六月十一
    日見報應徵）、庚○○（九十二年六月底）、乙○○（九十
    二年七月二日見報應徵）、戊○○（九十三年七月三日見報
    應徵）及丁○○（九十二年七月中旬見報應徵）等見報，陸
    續先後應徵求職，經遊說轉為客戶後，先後有如附表所示之
    外匯保證金交易，嗣丙○○、己○○、乙○○、戊○○、庚○○及丁○○等投資虧損殆盡，於九十二年八月間報警處理
    ，而悉上情。
二、案經丙○○、己○○、乙○○、戊○○、丁○○及庚○○分
    別訴由臺北市政府警察局、法務部調查局台北市調處報請臺
    灣臺北地方法院檢察署檢察官偵查起訴及移送併案審理，甲○○於原審準備程序中為有罪之陳述，原審合議庭裁定以簡
    式審判程序審理。
    理  由
一、上訴人即被告甲○○於本院上訴審準備期日中不諱言提供外
    匯交易資訊等情，然否認代客下單，辯稱：只提供資訊，有
    告知風險，伊只是受雇，詳情不知，丙○○部分是介紹別人
    幫她等語，另於本院審理中辯稱：只在公司負責內部作業，
    並未在外面招攬人等語；惟查：上開犯罪事實，業據被告甲○○於原審坦承不諱（訴緝卷第七十頁反面，第七四頁反面
    ），核與證人丙○○、己○○、乙○○、戊○○、丁○○、
    庚○○於警詢及偵查中指證述相符，並有證人己○○提供之
    HUNG KAKINFORMAT ION CO客戶通知書、匯款明細、海外客
    戶即時單及手寫下單紀錄表及電腦列印日結單（偵卷第十六
    至十七頁反面，第一○二至一一二頁）、證人乙○○提供之
    臺中商業銀行匯出匯款及外幣兌換申請書（同上卷二二頁）
    、HUNG KAK INFORMATION CO開戶申請書（同上卷第二三頁
    反面）、證人戊○○提供之臺灣銀行匯出匯款賣匯水單／交
    易憑證（同上卷第二八頁）、證人丁○○提供之華南商業銀
    行賣匯水單、華南商業銀行匯出匯款申請書、臺中區中小企
    業銀行匯出匯款申請書（同上卷第三二至三三頁）、證人戊○○提出之台灣銀行水單及匯市交易資訊（同上卷第九六頁
    反面至九八頁），及證人庚○○提供之合作金庫匯出匯款申
    請書、客戶確認通知書、追繳保證金通知書、電腦列印日結
    單、交易作業流程影本等（他字卷第六至十頁，第六四至七
    四頁）附卷可稽，並有中華電信股份有限公司臺灣北區電信
    分公司臺北南區營運處92年9月1日北南營字第92C0702260
    號函所檢送之通聯紀錄在卷可參，足徵被告於原審之自白與
    事實相符，堪予採信，是被告辯稱：僅提供資訊，未代客下
    單等語，與上開證據不符，即不可採。另被告於警詢稱：九
    十二年四月七日受雇乙節（偵字卷第四頁反面），經查：証
    人丙○○於警詢稱：九十二年三月底應徵，隔天報到，起初
    叫我看盤等，後來同事蔡莉玟主動告訴我投資獲利，陳先生
    當我面拿八萬給她，我就相信，起先由陳先生指導我下單等
    語（同上卷第八頁），其所指陳先生即被告，此為被告所不
    否認，因此，足認被告於九十二年三月底即在該處工作，是
    被告稱：九十二年四月七日到職等語，顯不可採。
二、復按期貨服務事業，依期貨交易法第八十二條規定，分為期
    貨信託事業、期貨經理事業、期貨顧問事業及其他期貨服務
    事業；所謂「期貨經理事業」，係指經營接受特定人委任，
    對委任人之委託資產，就有關期貨交易、期貨相關現貨商品
    或其他經主管機關核准項目之交易或投資為分析、判斷，並
    基於該分析、判斷，為委任人執行交易或投資之業務者；所
    謂「期貨顧問事業」，係指為獲取報酬，經營或提供期貨交
    易、期貨信託基金、期貨相關現貨商品、或其他經主管機關
    公告或核准項目之交易或投資之研究分析意見或推介建議者
    ，期貨經理事業設置標準第二條、期貨經理事業管理規則第
    二條第一款、第三條、期貨顧問事業管理規則第二條第一項
    第一款、第二款、第三款分別定有明文；又所謂「其他期貨
    服務事業」，係指期貨資訊提供者等而言，此觀期貨交易法
    第八十二條立法說明自明。又非期貨商除期貨交易法另有規
    定外，不得經營期貨交易事業；其未經許可，擅自經營期貨
    信託事業、期貨經理事業、期貨顧問事業或其他期貨服務事
    業者，應依同法第一百十二條第三款、第五款之規定處罰。
    再者，公司以提供場所設備及相關資訊供客戶自行下單或代
    客戶操作外幣保證金交易，並收取佣金或手續費等行為，係
    屬期貨交易法所稱之期貨顧問事業或期貨經理事業之業務範
    圍，亦有財政部證券暨期貨管理委員會九十二年二月二十四
    日臺財證七字第0920105932號函附卷可稽（原審訴緝卷第九
    十至九二頁），惟該函示並未明言上開行為究係屬期貨顧問
    事業或係屬期貨經理事業。經查：
  (一)證人丙○○於偵查中證稱「起先由陳先生指導我下單，……
    因我不甘損失，陳先生就介紹麥可幫我操作下單」；證人己○○於偵查中陳稱「是由陳育雄給我一張客戶通知書，上有
    詢價電話及帳號，自行打電話下單」；證人乙○○於偵查中
    則稱「是由陳先生給我一張客戶通知書……然後聽陳先生指
    示在公司或在家裡自行打電話去下單」；證人戊○○於偵查
    中亦稱「是由陳育雄給我一張客戶通知書，上有詢價電話和
    帳號，自行打電話下單」；證人丁○○於偵查中供稱「陳先
    生有留一個下單的電話號碼給我，我每次要下單都是打這支
    電話，我曾經用這支電話下單一次。」等語（見偵字二一六
    七九號卷第八頁背面、第十四、二十、二六、三十頁），則
    證人丙○○、己○○、乙○○、戊○○、丁○○等人僅表示
    由被告甲○○指導下單或由客戶自行下單，均未言及有全權
    委託被告甲○○或巨陞企業社之其他人員為期貨交易操作情
    事，是以應認本案係由客戶自行或委託該巨陞企業社營業員
    代向鴻基公司下單買賣期貨，而非由客戶全權委託巨陞企業
    社為期貨交易，則被告甲○○所為從事招攬客戶與鴻基公司
    簽訂外匯保證金交易等相關契約、指導客戶自行操作下單或
    受客戶委託代為操作下單等行為，應屬期貨顧問事業範疇。
  (二)另證人丙○○、己○○、戊○○、丁○○等人均表示係由公
    司人員教渠等看匯率盤，練習下單詢問匯率，再由被告指導
    渠等操作下單或由渠等自行下單（見偵字第二一六七九號卷
    第八頁背面、十三頁背面、十九頁背面、二四頁背面、二六
    頁、二九頁背面），是以巨陞企業社提供場所及外匯交易之
    價格資訊供客戶看盤，而對客戶提供一般之期貨資訊，應屬
    其他期貨服務事業範疇。
  (三)綜上，足見巨陞企業社所為之上開業務確屬期貨交易法第八
    十二條第一項所規定之期貨顧問事業及其他期貨服務事業；
    而巨陞企業社之登記營業項目為：（一）投資顧問業務業、
    （二）企業經營管理顧問業、（三）工商徵信服務業、（四
    ）國際貿易業、（五）首飾及貴金屬批發業，此有臺北市商
    業管理處九十二年九月四日北市商一字第09233135600號函
    及所檢送之臺北市營利行號基本資料在卷可參（偵卷第七八
    頁），足認被告所為上開期貨顧問及其他期貨服務事業，確
    未經主管機關許可並發給許可證照，事證明確，被告犯行洵
    堪認定。另證人丙○○、己○○、乙○○、戊○○、丁○○
    及庚○○警詢說辭，依刑事訴訟法第一百五十九條之五規定
    有證據能力。
三、新舊法比較：
  (一)被告行為後，刑法於94年2月2日經修正公布，並於95年7 月
    1日起施行。修正前刑法第33條第5款規定：「主刑之種類如
    左：五、罰金：1元以上。」，換算新臺幣後，為新臺幣3元
    以上。經修正為：「主刑之種類如下：五、罰金：新臺幣1
    千元以上，以百元計算之。」依刑法第2條第1項前段規定，
    比較新、舊法關於科處罰金刑之最低刑度規定，自以修正前
    刑法較有利於被告。
  (二)修正前刑法47條累犯之規定，經修正為第47條第1項，且限
    於受有期徒刑之執行完畢後5年內故意再犯有期徒刑以上之
    罪者，始構成累犯。本件被告受有期徒刑之執行完畢後5年
    內再故意犯有期徒刑之罪，不論依修正前刑法第47條，或修
    正後之刑法第47條第1項規定，均構成累犯，法律之修正對
    被告並無有利或不利之情形，逕依裁判時法，即修正後刑法
    第47條第1項規定論以累犯。
  (三)被告行為後，刑法第28條關於共同正犯之規定，亦將舊法之
    「實施」修正為「實行」，其中「實施」一語，涵蓋陰謀、
    預備、著手及實行之概念在內，其範圍較廣；而「實行」則
    著重於直接從事構成犯罪事實之行為，其範圍較狹，二者之
    意義及範圍固有不同，但本件就被告之犯行而言，無論依修
    正前或修正後之規定，均係共同正犯，修正後之規定對被告
    並無所謂「有利或不利」之情形，依法律一般適用原則，應
    適用裁判時法。
四、按經營期貨信託事業、期貨經理事業、期貨顧問事業或其他
    期貨服務事業，須經主管機關之許可並發給許可證照，始得
    營業，期貨交易法第八十二條第一項定有明文。核被告甲○○所為，係犯期貨交易法第一百一十二條第五款之未經許可
    擅自經營期貨顧問事業及其他期貨服務事業之罪。起訴書原
    以被告係違反期貨交易法第五十六條第一項之規定，應依同
    法第一百一十二條第三款處斷，然被告從事之上開交易行為
    ，或係從事招攬客戶與鴻基公司簽訂外匯保證金交易等相關
    契約、指導客戶自行操作下單或受客戶委託代為操作下單，
    或係對客戶提供一般之期貨資訊，顯非自行從事期貨交易之
    期貨自營商，亦非接受客戶委託下單至期貨交易所之期貨經
    紀商，是此部分起訴書所載，即有未洽，惟原審公訴人業於
    原審更正為：期貨交易法第一百一十二條第五款，基於檢察
    一體之原則，其更正自屬有效，因此，本院自得逕予審理，
    毋庸變更起訴法條。被告與李朱明、「蔡雅婷」、「林小姐
    」、外號「小尤」（尤巨隆）、「蔡莉玟」（或作蔡莉雯）
    、「潘永祥」、「洪秀玲」、「潘雅晴」、「黃政浩」等成
    年人間，就上開違反期貨交易法之犯行，有犯意聯絡及行為
    分擔，均為共同正犯。被告雖以一營業行為同時經營期貨顧
    問事業及其他期貨服務事業，然該等事業均係其經營業務之
    範圍，而屬單純一罪，僅能成立一個未經許可擅自經營期貨
    顧問事業及其他期貨服務事業罪名。被告從事上開期貨顧問
    事業及其他期貨服務事業，均係本於同一方式之營業行為繼
    續進行，究其行為之本質，應均包括於一個未經許可從事期
    貨顧問及其他期貨服務業務範疇，而屬繼續犯性質之單純一
    罪，自無連續犯之適用。公訴意旨雖未敘及有關被害人庚○○所指訴之違反期貨交易法犯行，然此部分犯行與前開論罪
    科刑部分，既有實質上一罪之關係，為起訴效力所及之，本
    院自得併予審究。被告於九十年間因傷害及妨害公務案件，
    經臺灣士林地方法院以九十年度訴字第一二六號判決分別判
    處有期徒刑三月，並定其應執行刑為有期徒刑五月確定，於
    九十一年三月二十一日執行完畢，有本院被告全國前案紀錄
    表一份在卷可稽，於五年以內故意再犯本件最重本刑為有期
    徒刑以上之罪，為累犯，應依刑法第四十七條規定加重其刑
    。
五、原審以事證明確，予以論罪科刑，固非無見，惟查：(1)事實
    欄疏未描述被告吸收客戶之手法，對蔡雅婷等，未論為共犯
    ，尚有未洽。(2)本件被告應係犯期貨交易法第一百一十二條
    第五款之未經許可擅自經營期貨顧問事業及其他期貨服務事
    業之罪，原審遽論被告涉犯期貨交易法第一百一十二條第五
    款之未經許可擅自經營期貨經理事業及期貨顧問事業之罪，
    亦有未洽。(3)被告行為後刑法於94年2月2日經修正公布，並
    於95年7月1日起施行，原判決未及比較新、舊法關於罰金最
    低刑度之規定，何者對被告有利，亦有未當。(4)被告所犯之
    罪，合於中華民國96年罪犯減刑條例之規定，原判決未及減
    刑，亦有不當。被告上訴意旨否認犯行，請求從輕量刑，檢
    察官上訴認量刑太輕，雖均無理由，惟原判決既有可議之處
    ，即屬不能維持，應由本院撤銷改判。爰審酌被告前因違反
    期貨交易法案件，業經判決在案，有本院被告全國前案紀錄
    表可徵，竟不思悔改，仍繼續未經主管機關核准擅自經營期
    貨顧問及其他期貨服務業務，影響國家對於金融交易秩序之
    管理，犯後尚能坦承犯行，及其品行、犯罪動機、目的、手
    段、生活狀況、智識程度、犯罪所得之利益、犯罪所生之損
    害等一切情狀，量處有期徒刑一年；再被告犯罪時間在96年
    4 月24日以前，所犯之罪，合於中華民國96年罪犯減刑條例
    第2條第1項第3款之規定，且非同條例第3條所定不得減刑之
    罪，依該條例規定，減其宣告刑為2分之1，減為有期徒刑6
    月，以示懲儆。
據上論斷，應依刑事訴訟法第369條第1項前段、第364條、第299
條第1項前段，期貨交易法第112條第5款，刑法第2條第1項前段
、第11條前段、第28條、第47條，中華民國96年罪犯減刑條例第
2條第1項第3款、第7條，判決如主文。
本案經檢察官沈世箴到庭執行職務。
中    華    民    國    97    年    8     月    29    日
                  刑事第八庭審判長法  官  鄭文肅
                                  法  官  張明松
                                  法  官  蔡光治
以上正本證明與原本無異。
如不服本判決，應於收受送達後十日內向本院提出上訴書狀，其
未敘述上訴之理由者並得於提起上訴後十日內向本院補提理由書
（均須按他造當事人之人數附繕本）。
                                  書記官  陳韋杉
中    華    民    國    97    年    9     月    1     日
附表：
┌──┬───┬────┬──────────┬──────────┐
│編號│客戶姓│犯罪時間│匯入帳戶            │匯款日期／金額（新臺│
│    │名    │        │                    │幣）／單據          │
├──┼───┼────┼──────────┼──────────┤
│一  │丙○○│92年3月 │香港                │80萬元（匯款）    │
│    │      │底      │DAO HENG BANK之     │76萬元（現金）    │
│    │      │        │HUNG KAK INFORMATION│                    │
│    │      │        │CO.帳戶             │                    │
│    │      │        │帳號：0000-00000    │                    │
│    │      │        │                    │                    │
├──┼───┼────┼──────────┼──────────┤
│二  │己○○│92年6月 │澳門                │92年6月20日／20萬 │
│    │      │11日    │BANK OF CHINA MACAU │  元／（匯款）      │
│    │      │        │BRANCH     之       │92年6月23日／10萬 │
│    │      │        │HUNG KAK TRADE      │  元／（匯款）      │
│    │      │        │MANAGEMENT 帳戶     │92年6月30日／10萬 │
│    │      │        │帳號：00-00-00-00000│  元／（匯款）      │
│    │      │        │8                   │92年7月1日／10萬元│
│    │      │        │                    │  ／（匯款）        │
│    │      │        │                    │92年7月9日／10萬元│
│    │      │        │                    │  ／（匯款）        │
│    │      │        │                    │92年7月17日／5萬元│
│    │      │        │                    │  ／（匯款）        │
│    │      │        ├──────────┼──────────┤
│    │      │        │                    │92年7月14日／30萬 │
│    │      │        │                    │  元／（現金）      │
│    │      │        │                    │92年7月21日／5萬元│
│    │      │        │                    │  ／（現金）        │
│    │      │        │                    │92年7月23日／20萬 │
│    │      │        │                    │  元／（現金）      │
├──┼───┼────┼──────────┼──────────┤
│三  │乙○○│92年7月2│香港                │92年7月10日／10萬 │
│    │（帳號│日      │DAO HENG BANK之     │ 元／（匯款）       │
│    │：K334│        │HUNG KAK INFORMATION│92年8月6日／22萬元│
│    │6）   │        │CO.帳戶             │／（現金）          │
│    │      │        │帳號：0000-00000    │                    │
├──┼───┼────┼──────────┼──────────┤
│四  │戊○○│92年7月3│澳門                │92年7月17日／64萬 │
│    │      │日      │BANK OF CHINA MACAU │  元／（現金）      │
│    │      │        │BRANCH     之       │92年7月25日／200萬│
│    │      │        │HUNG KAK TRADE      │  元／（匯款）      │
│    │      │        │MANAGEMENT 帳戶     │                    │
│    │      │        │帳號：00-00-00-00000│                    │
│    │      │        │8                   │                    │
├──┼───┼────┼──────────┼──────────┤
│五  │丁○○│92年7月 │香港                │92年7月23日／40萬 │
│    │      │中旬    │DAO HENG BANK之     │  元／（匯款）      │
│    │      │        │HUNG KAK INFORMATION│92年8月18日／20萬 │
│    │      │        │CO.帳戶             │  元／（匯款）      │
│    │      │        │帳號：0000-00000    │                    │
│    │      │        │                    │                    │
├──┼───┼────┼──────────┼──────────┤
│六  │庚○○│92年7月1│澳門                │92年7月8日／20萬元│
│    │      │日      │BANK OF CHINA MACAU │  ／（匯款）        │
│    │      │        │BRANCH     之       │92年7月9日／40萬元│
│    │      │        │HUNG KAK TRADE      │  ／（現金）        │
│    │      │        │MANAGEMENT 帳戶     │                    │
│    │      │        │帳號：00-00-00-00000│                    │
│    │      │        │8                   │                    │
└──┴───┴────┴──────────┴──────────┘


司法院資訊處製作；財團法人民間司法改革基金會備份。
